【裁判字號】    96,簡上,78
【裁判日期】    971216
【裁判案由】    清償債務
【裁判全文】
臺灣板橋地方法院民事判決              96年度簡上字第78號
上  訴  人  陳茜（原名陳秀英）
                        號2樓
被 上 訴人  第一產物保險股份有限公司
法定代理人  甲○○
訴訟代理人  丙○○
            乙○○
上列當事人間請求清償債務事件，上訴人對於中華民國96年2 月
6 日本院板橋簡易庭95年板簡字第6605號第一審判決提起上訴，
經本院於民國97年12月2日言詞辯論終結，判決如下：
    主    文
上訴駁回。
第二審訴訟費用由上訴人負擔。
    事實及理由
甲、程序事項：
    上訴人受合法通知，未於最後言詞辯論期日到場，核無民事
    訴訟法第386 條所列各款情形，依同法第436 條之1 準用第
    463 條之規定，爰依被上訴人之聲請，由其一造辯論而為判
    決，合先敘明。
乙、實體事項：
一、被上訴人起訴主張上訴人於民國90年2 月間，向訴外人台新
    國際商業銀行股份有限公司（以下簡稱台新銀行）借得新台
    幣（下同）450,000 元之消費借貸款，約定利率為年息11.5
    ％計算之利息，並按月攤還本息（下稱系爭借款），同時向
    被上訴人加保信用貸款意外險。詎料上訴人自91年3 月起即
    未依約繳款，積欠本息共計40 3,333元，經訴外人台新銀行
    依約於91年11月間向被上訴人請求理賠其中9 成，其於獲得
    賠償363,000 元後，復將債權（含本金、利息、遲延利息）
    轉讓與被上訴人，上訴人僅清償部分借款，迄今尚欠本金36
    3, 000元。為此，爰依債權讓與及消費借貸之法律關係提起
    本件訴訟，並請求上訴人應給付被上訴人363,000 元，及其
    中341,406 元自91年10月2 日起至清償日止，按年息11.5%
    計算之利息。
二、上訴人未於最後言詞辯論期日到場，惟據其於原審及本院準
    備程序之陳述略稱：
  (一)系爭借款係於上訴人知情之狀況下，由訴外人陳少鈞（原名
    陳柏儒）盜用或偽造上訴人之印鑑及個人資料，向台新銀所
    借貸，否認系爭借貸上之印文及簽名為上訴人所有或簽立，
    且上開借款並未得到上訴人本人同意，自無庸負擔清償之責
    。又陳少鈞更於94年陸續向上開銀行求貸，且積欠款項未清
    ，顯見銀行徵信有疏失。另於90年2 月至91年3 月間，因陳
    少鈞皆按時繳款致使上訴人無從得知此項借款之存在，迨陳
    少鈞信用破產與上訴人離婚後，上訴人方知此事。
  (二)上訴人基於道義上責任及顧全自身債信，嗣於94年4 月14日
    、同年5 月9 日和台新銀行簽定還款約定書，所積欠之本息
    業已全數清償完畢。蓋保險之意義在於保障不確定之風險，
    被上訴人收取信用保險金以為營利卻不承擔風險，上訴人若
    無還款誠意，自無與銀行協商之必要，況此項借款並非上訴
    人所借得等語置辯。
三、原審為上訴人全部敗訴之判決，上訴人仍不服，提起本件上
    訴，並聲明(一)原判決廢棄；(二)被上訴人在第一審之訴駁回。
    被上訴人則聲明如主文第1 項所示。
四、查被上訴人主張伊原為系爭借款之信用貸款意外險保險人，
    訴外人台新銀行依約於91年11月間向被上訴人請求理賠其中
    9 成，其於獲得賠償363,000 元後，復將債權（含本金、利
    息、遲延利息）轉讓與被上訴人等事實，為上訴人所不爭執
    ，復有被上訴人提出之債權移轉證明書、理賠申請書、理賠
    金額計算表、消費者貸款信用保險單（含保險契約書）、欠
    款明細、新種險賠案理算書各1 件影本在卷可稽（見原審卷
    第37-48 頁），自堪信被上訴人之前揭主張為真實。是以，
    本件之爭點厥為，系爭借款是否為上訴人所簽立，而須負擔
    清償責任？茲分述如下：
  (一)按讓與債權時，該債權之擔保及其他從屬之權利，隨同移轉
    於受讓人。但與讓與人有不可分離之關係者，不在此限。未
    支付之利息，推定其隨同原本移轉於受讓人，民法第295 條
    定有明文。又當事人主張有利於己之事實者，就其事實有舉
    證之責任。但法律別有規定，或依其情形顯失公平者，不在
    此限，民事訴訟法第277 條，亦定有明文。本件被上訴人主
    張系爭借款應由上訴人負責清償之有利於己之事實，參酌上
    開說明，自應由被上訴人負舉證責任。
  (二)上訴人雖辯稱系爭借貸並非伊所為，且借貸契約書上之簽名
    亦非伊所簽立，係遭前夫即陳少鈞變造或偽造所致。按文書
    之真偽，得依核對筆跡或印跡證之，民事訴訟法第359 條第
    1 項定有明文。又供核對之筆跡是否與文書上之筆跡相符，
    法院本得依自由心證判斷之，如認為無命鑑定之必要，無論
    當事人有無鑑定之聲請，法院均得不命鑑定，自為判斷，最
    高法院亦著有28年上字第1905號判例可資參照。本院依職權
    調閱上訴人另於臺灣郵政股份有限公司板橋郵局、臺灣銀行
    中和分行、彰化商業銀行員林分行及其福和分行之金融帳戶
    申請書原本到院（見本院96年度簡上字第78號卷第98-99 之
    1 頁、第127 、130 頁），逕與系爭借款之申請書（見同上
    卷第55頁）上之「陳秀英」筆跡，詳予比對，其特徵、筆順
    、筆勢、神韻、轉折、勾勒方式均極為相似等情，顯係同一
    人所簽立。
  (三)再者，參酌目前金融機構對於存款帳戶之開立，除本人親自
    到場辦理外，尚須提出身分證件及其他第二證件供行員核對
    ，審核相當嚴謹，遭偽造資料開立者甚少，而本件之系爭借
    款之資金流向，係由台新銀行以轉帳撥款方式撥入上訴人於
    台新銀行開立之活存帳戶00000000000000帳號內，亦有台新
    銀行97年10月17日以台新總消管部字第9700002861號函在卷
    可稽（見同上卷第126 頁），則此資金既流入上訴人之金融
    帳戶中，且有多次提領之紀錄，上訴人辯稱並不知情，已有
    疑問。又上訴人雖對其前夫陳少鈞提出偽造文書之刑事告訴
    ，且業經板橋地方法院檢察署以97年度偵緝字第2315號偵辦
    中，然對於系爭借款上之簽名是否由陳少鈞所為，陳少鈞業
    已否認上情，亦業經本院依職權調閱上開偵查卷宗核閱無訛
    。是以，審酌前揭系爭借貸申請書之筆跡及資金之流向等情
    ，被上訴人主張系爭借貸係由上訴人所為，應負擔債務清償
    之責，應屬足取。
  (四)上訴人雖另辯以系爭債務業已清償完畢，並提出以陳少鈞為
    受文者之債權委外催收通知書、台新銀行還款約定書各2 紙
    等件影本為證（見原審卷第6-10頁），然為被上訴人所否認
    ，則此有利於上訴人之事實，自應由上訴人負舉證責任。經
    查上訴人所提出台新銀行還款約定書第1 份，係就Ｚ0000000
    00號信用卡債務所為還款約定，顯與本件信用貸款無關。至
    上訴人所提出第2 份台新銀行還款約定書，所載欠款總金額
    為69,730元，亦與上訴人前開欠款金額不符，自無從執以對
    抗被上訴人，縱上訴人曾有匯款40,000予台新銀行之紀錄，
    尚難逕認效力及於清償對被上訴人之前揭債務。基此，參酌
    上開說明，上訴人辯稱系爭債務業已清償完畢，自不足採。
五、綜上所述，原審認定被上訴人依債權讓與及消費借貸之法律
    關係，請求上訴人給付被上訴人363,000 元之消費借貸款，
    及其中341,406 元自91年10月2 日起至清償日止，按年息11
    .5 ％ 計算之約定遲延利息，為有理由，應予准許，與法並
    無不合。上訴意旨指摘原判決不當，求予廢棄改判，為無理
    由，應予駁回其上訴。
六、據上論結，本件上訴為無理由，依民事訴訟法第436 條之1
    第3 項、第449 條第1 項、第78條，判決如主文。
中    華    民    國    97    年    12    月    16    日
                  民事第二庭    審判長法  官  蕭胤瑮
                                      法  官  張筱琪
                                      法  官  吳振富
以上正本證明與原本無異
本判決不得上訴。
中    華    民    國    97    年    12    月    16    日
                                      書記官  李宏明


司法院資訊處製作；財團法人民間司法改革基金會備份。
